【裁判字號】    98,消債抗,98
【裁判日期】    980618
【裁判案由】    更生事件
【裁判全文】
臺灣板橋地方法院民事裁定            98年度消債抗字第98號
抗  告  人  甲○○
上列抗告人對於中華民國98年3 月18日本院97年度消債更字第52
4 號裁定提起抗告，本院裁定如下：
    主  文
抗告駁回。
抗告程序費用新臺幣壹仟元由抗告人負擔。
    理  由
一、原裁定意旨以：(一)斟酌抗告人主張伊於民國96年8 月後毀諾
    之原因，係謂每月收入於扣除協商應繳金額後，無法維持家
    庭生活云云。而查抗告人所稱每月扣除勞健保費用後實領收
    入新臺幣（下同）23,500元乙情，固有抗告人提出之95年度
    綜合所得稅各類所得資料清單、財產及收入狀況說明書在卷
    可參。惟按抗告人對其經濟狀況、家庭收支情形應知之綦詳
    ，理應於協商時評估可否履行協商條件之情事，抗告人當時
    盱衡其經濟狀況，猶簽署協商協議書，同意最大債權銀行即
    中國信託之無擔保債務還款計劃，是其償還能力，當屬抗告
    人於協商時可得預見，自不得再以銀行不顧伊之實際狀況，
    片面擬定還款，伊不得已接受協商條件等語辯解。換言之，
    抗告人於協商時既已明知其收入數額，以及將來可能支出之
    用途，仍同意承諾原協商條件，當非無充分考量籌措資金來
    源之規劃，自不得再以同一原因反覆爭執。(二)其次，細繹抗
    告人所提出之96年度綜稅所得資料查詢清單、財政部臺灣省
    北區國稅局95年度綜合所得稅各類所得資料清單及勞工保險
    被保險人投保資料表所示，抗告人自95年6 月1 日起即在康
    能實業有限公司投保勞工保險（原審卷第53、54及第62至63
    頁），是知抗告人自締結協商時起迄至提起本件聲請事件之
    際，應均任職於前述公司無疑。茲依卷附抗告人於締結前揭
    協商之前（按即95年10月前）所提出之收入證明切結書所載
    ，彼當時係認自己之每月收入數額為22,500元（原審卷第81
    頁）；然參酌前述綜合所得稅各類所得資料清單及勞工保險
    卡所載內容，抗告人於96年度（即締結協商之年度後）每月
    所得為25,000元，論其數額已高於協商成立當時抗告人所表
    明之收入，可謂不減反增。則抗告人別無新生事由，徒以空
    言主張收入不足支應協商還款金額，即屬為不可歸責之事由
    云云，要屬無據，難認可採。(三)雖抗告人復以其每月實領薪
    津約23,500元，然前揭協商條件約定應由伊每月償還21,600
    元，無法維持抗告人及所需扶養親屬一人合計每月19,658元
    （士院卷第13頁）或19,074元（原審卷第66頁）之基本生活
    開銷，故無法依原協商條件履行，不得以而毀諾，故屬不可
    歸責之情事云云。惟所謂扶養情節並非偶然、短暫發生情節
    ，可謂事屬重大，然觀諸抗告人主張依法應受其扶養之人之
    說法，先後竟有楊政助、陳牡丹之不同（士院卷第51頁、本
    院卷第30頁），顯見其是否確有此等支出，已非無疑。況經
    本院調查結果，上開楊政助非但有位於臺北縣板橋市○○○
    街1-4 號之建物及坐落其上之土地各1 筆，且另有兆豐金融
    控股股份有限公司等4 筆投資款，此有本院稅務電子閘門財
    產所得調件資料在卷可佐（原審卷第13至15頁），甚難認其
    有不能維持生活而有受抗告人扶養之必要；至抗告人雖於其
    後改稱受扶養權利人應為陳牡丹云云，然抗告人既自承有5
    名兄弟姊妹（原審卷第30頁），而陳牡丹之配偶楊政助又非
    無資力之人如前所述，則依法應分擔陳牡丹扶養義務之人數
    應為6 人，乃抗告人陳報其支出扶養費之情節既與上開法律
    規定不符，所述亦難以置信。再依抗告人所檢送之租賃合約
    所載，每月所需給付之租金不過為4,500 元（租賃合約書影
    本，見士院卷第43至50頁），然抗告人竟於其所撰寫之「每
    月必要支出開銷」項目書明此部分每月支出數額為5,000 元
    ，顯見抗告人於前揭文書所撰寫各該支出種類、原因、數額
    等情節難免有不盡不實，當然無法信為真正。遑論抗告人於
    前述協商成立後，於毀諾前仍舊每年可以繳納其向安泰人壽
    保險股份有限公司所投保之保險費50,903元無礙（其中終身
    壽險部分，採季繳，每季繳納6,914 元，故每年繳納數額合
    計為27,656元，計算式：6,914 ×4 ＝27,656；另重大疾病
    終身壽險，係年繳23,247元。兩者合計為27,6 56 ＋23,247
    ＝50,903），甚至迨至提起本件更生聲請之後之97年9 月、
    10月間亦可正常持續繳保費，此有前揭保險公司98年1 月8
    日安俊秘字第980013號函及所附主約查詢資料、歷年繳費記
    錄在卷可佐。是抗告人於毀諾前既可於支出日常生活費用、
    繳納協商款項後，猶有餘力繳納前揭保費，堪認其所得來源
    當有他端，非僅只有薪資一途。是綜合上情，可見抗告人所
    述：伊有收入不足支應協商還款金額，不足採信等語，因而
    裁定駁回本件更生之聲請。
二、抗告意旨略以：(一)抗告人95年9 月間與最大債權銀行請求共
    同協商債務清償方案，並達成協議約定每月償還21,416元，
    惟抗告人之月薪收入僅約25,000元，則抗告人月收入在扣除
    抗告人個人基本生活費用及母親之扶養費後，最後可支配金
    額，客觀上無法清償上開每月協商還款金額，抗告人勉強支
    撐至96年8 月始毀諾，抗告人以95年協商時之協商條件有不
    公平之情事向鈞院聲請更生，詎遭鈞院駁回。(二)抗告人任職
    於康能實業有限公司，擔任業務助理工作，每月薪資僅約25
    ,000 元 ，在扣除抗告人個人每月基本生活開銷共計13,549
    元，包括(1)每月三餐膳食費計160 元，1 個月共計4,800 元
    (2)房租：抗告人每月房租4,500 元有卷附之租賃契約可證(3)
    水電、瓦斯費每月約710 元(4)勞健保費每月支出1,359 元(5)
    雜項支出即包含交通費、購置衣物、家庭日常用品，每月約
    2,500 元（雖抗告人每月生活必要費用為14,049元已逾內政
    部公告之臺灣省95、96年度該區之最低生活費用，但以抗告
    人居住臺北縣該金額應屬合理，且既為抗告人必要生活費用
    ，非屬浪費開銷）後僅剩餘10,951元，尚不足清償上開還款
    金額21,416元，更遑論抗告人尚需支付母親陳牡丹之扶養費
    用。抗告人實有履行不能之情事，然抗告人仍每月向親友借
    貸來清償債務，勉強支撐至96年7 月，足見抗告人之還款誠
    意，然因無處可借貸，不得已毀諾。(三)95年抗告人在面對債
    權人銀行所發動之協商機制，抗告人為一致性解決積欠之債
    務及避免日後遭無情電話催收夢魘，對於債權銀行所提之協
    商還款條件，毫無協商空間，該清償方案實為銀行債權人僅
    考量其債權數額之清償而未考慮債務人經濟能力所提之清償
    條件，對債務人而言，有不公平之情事。按債務協商契約係
    屬定型化契約，而「定型化契約中之條款有違反誠信原則對
    消費者顯失公平者亦屬無效」、「違反平等互惠原則者推定
    其顯失公平」，此於消費者保護法第12條第1 項及第2 項第
    1 款定有明文，則還款協議有下列情事之1 者，為違反平等
    互惠原則：一、當事人間之給付與對待給付顯不相當者。二
    、消費者應負擔非其所能控制之危險者。三、消費者違約，
    應負擔顯不相當之賠償責任者。四、其他顯有不利於消費者
    之情形者，綜上所陳，抗告人95年6 月與債權銀行全體成立
    協商時，所提之還款條件已逾抗告人每月收入，顯已有履行
    不能之情事，實符合上揭違反平等互惠原則之要件，應屬無
    效，抗告人應不受其拘束。(四)原裁定指摘：「聲請人現正值
    壯年，只要願意努力工作，撙節支出，亦非不可能再繼續履
    行現今協商條件」、「申請個別一致性方案，由最大無擔保
    債權銀行依前置協商清償方案之精神和原則…該方案最長為
    180 期，利率0%，而進行解決」等語，惟查，抗告人積欠大
    筆債務，無不想找另一份工作多賺一份收入，然以今日社會
    現況，要謀得一職，並非易事；另抗告人每月除需支出個人
    生活必要費用，尚需支付母親之扶養費，雖抗告人共有5 名
    兄弟姐妹，然其中3 名扶養義務人皆已嫁取，各有其家庭負
    擔，故抗告人母親僅由抗告人與其弟楊炳洲共同扶養，此已
    於97年5 月5 日具狀陳報鈞院，如以內政部公佈之98年臺北
    縣最低生活費10,972元為標準，則抗告人每月需負擔5,500
    元之扶養費，最後抗告人每月可支配僅餘5,451 元，原裁定
    指稱如依前置協商專用債權人清冊所載，抗告人所積欠債務
    為916,778 元，然查該資料係97年4 月間所調閱，迄今已近
    1 年，該債務尚未加計近20% 複利循環利息及違約金，且聲
    請個別一致性協商，最大債權銀行所提之還款條件亦非必定
    是最優惠180 期、0 利率標準，退步言之，綜令最大債權銀
    行提出上開最優惠之還款條件，抗告人每月猶需還款6 千餘
    元，已符合不能清償要件。(五)按消費者債務清理條例係對於
    已陷入經濟上困境之消費者，若任其於惡性循環之債務窘境
    中自生自滅，將衍生嚴重之社會問題，故為兼顧債權人、債
    務人雙方利益，乃允許其於本條例施行後，得選擇以重邁型
    之更生程序或清算型之清算程序清理債務，藉以妥適調整債
    務人與債權人及其他利害關係人間之權利義務關係，保障債
    權人獲得公平受償並謀求消費者經濟生活之重建復甦機會。
    如今強令抗告人負擔其資力所無法負擔之清償方案，勢必排
    擠抗告人之生活必要費用，且惡化其經濟狀況至絕境，實有
    違前揭本條例立法意旨，故提起抗告請求廢棄原裁定並准予
    更生等語。
三、按債務人對於金融機構因消費借貸、自用住宅借款、信用卡
    或現金卡契約而負債務，在聲請更生或清算前，應提出債權
    人清冊，以書面向最大債權金融機構請求協商債務清償方案
    並表明共同協商之意旨，消費者債務清理條例第151 條第 1
    項定有明文。次按債務人與金融機構協商成立者，不得聲請
    更生或清算，但因不可歸責於己之事由，致履行顯有重大困
    難者，不在此限；消費者債務清理條例施行前，債務人依金
    融主管機關協調成立之中華民國銀行公會會員辦理消費金融
    案件無擔保債務協商機制與金融機構成立之協商，準用前項
    之規定，消費者債務清理條例第151 條第5 項、第6 項亦分
    別有明文可參。按前開法律規定之「但因不可歸責於己之事
    由，致履行顯有重大困難者，不在此限」，其立法意旨係基
    於債務清償方案成立後，應由債務人誠實遵守信用履行協商
    還款條件，惟於例外情形下發生情事變更，在清償期間收入
    或收益不如預期，致該方案履行困難甚或履行不能，因不可
    歸責於己之事由，始能聲請更生或清算。此規範意旨在避免
    債務人任意毀諾已成立之協商，濫用更生或清算之裁判上債
    務清理程序。蓋以債務清償方案係經當事人行使程序選擇權
    所為之債務清理契約，債務人應受該成立之協議所拘束。債
    務人既已與金融機構協商成立，如認該協商方案履行有其他
    不適當情形，自仍應再循協商途徑謀求解決。又所謂不可歸
    責於己之事由，係指出於非己身所能控制之自然力或其他人
    為事由，具有猝然性而不能預知，非人力所能參與或所能阻
    止，而陷於不能履行承諾償還自己之債務者而言，例如：債
    務人於履行清償期間遭逢重大意外災害，如車禍、火災、或
    罹患重大不治之惡疾而喪失工作能力。債務人負擔家計生活
    之職業工作，突然非自願性失業，而可預見的、持續性的無
    法就業謀生。因遭逢不可抗力之天然災害，如地震、颱風、
    水災而因其損害甚鉅致無力清償等情事。
四、查本件抗告人於消費者債務清理條例施行前，曾於95年9 月
    間依中華民國銀行公會會員辦理消費金融案件無擔保債務協
    商機制，與最大債權金融機構中國信託商業銀行股份有限公
    司（下稱中國信託）達成協商乙節，有中國信託所提出之協
    議書及無擔保債務還款計劃在卷可稽（見原審卷第76至78頁
    ），而抗告人於96年8 月間毀諾等事實，為抗告人所自承，
    並經中國信託陳報無訛，有其書狀在卷可憑（士林地方法院
    卷第13頁、原審卷第70、73頁）。是本件抗告人聲請更生，
    自須符合「不可歸責於己之事由致履行顯有重大困難」之要
    件，方屬適法。惟查：
  (一)抗告人主張95年6 月與債權銀行全體成立協商時，所提之還
    款條件已逾抗告人每月收入，顯已有履行不能之情事，實符
    合消費者債務清理條例第12條第1 項及第2 項第1 款違反平
    等互惠原則之要件，應屬無效，抗告人應不受其拘束云云。
    按消費者保護法第1 條第2 項、第2 條規定：有關消費者之
    保護，依本法之規定，本法未規定者，適用其他法律；消費
    者指以消費為目的而為交易、使用商品或接受服務者。次按
    消費者債務清理條例第2 條規定：本條例所稱消費者，指五
    年內未從事營業活動或從事小規模營業活動之自然人，是消
    費者保護法與消費者債務清理條例之「消費者」定義有所不
    同，查抗告人因負欠金融機構債務而向本院聲請更生，並非
    以消費為目的而與金融機構為交易、使用商品或接受服務者
    ，不符合消費者保護法第2 條「消費者」之定義，抗告人既
    非消費者，依消費者保護法第1 條第2 項規定反面推論，即
    不適用消費者保護法，是抗告人主張協商條還款條件違反消
    費者保護法第12條第1 項及第2 項第1 款規定即非可採。
  (二)抗告人復主張其面對最大債權銀行協商時，如不接受債權銀
    行所提之還款條件，即協商破裂，利率則將回復至近20% ，
    且為免無窮盡之電話催收，故不得已同意協商條件，惟抗告
    人每月收入僅約25,000元，扣除抗告人每月基本生活開銷共
    計13,549元，僅餘10,951元，尚不足清償協商還款金額21,4
    16元，更遑論抗告人尚需支付抗告人之母陳牡丹扶養費用，
    協商還款期間每月向親友借貸來清償債務，勉強支撐至96年
    7 月，足見抗告人還款誠意，然因無處可借貸，不得已毀諾
    云云，惟查，抗告人每月收入25,000元，固據抗告人於原審
    提出財政部臺灣省北區國稅局95年度綜合所得稅各類所得資
    料清單、96綜稅所得資料查詢表（見原審卷第53、第54 頁
    ），且與原審依職權調得抗告人之財產資料結果相符，此有
    稅務電子閘門調件明細表在卷可稽（見原審卷第7 至10頁）
    ，是堪信抗告人每月收入25,000元為真實，惟抗告人於95年
    9 月間與中國信託協商成立當時收入證明切結書切結人每月
    收入一欄及消費金融無擔保債務協商案件申請人財務資料表
    收入項目一欄既均填載22,500元（見原審卷第73至第83頁，
    中國信託97年11月19日陳報狀及所附之抗告人收入切結書、
    消費金融無擔保債務協商案件申請人財務資料表），足認抗
    告人於協商當時已明知其收入不足以負擔協商還款條件，是
    原審認定抗告人協商時既已明知其收入數額，仍同意承諾原
    協商條件，當非無充分考量籌措資金來源之規劃，自不得再
    以同一原因反覆爭執並無違誤。
  (三)抗告人另主張其每月需支出個人生活必要費用，尚需支付母
    親扶養費，雖抗告人共有5 名兄弟姐妹，然其中3 名扶養義
    務人皆已嫁娶，各有其家庭負擔，故抗告人母親僅由抗告人
    與其弟弟楊炳洲共同扶養，如以內政部公佈之98年臺北縣最
    低生活費10,972元為標準，則抗告人每月需負擔5,500 元之
    扶養費，最後抗告人每月可支配僅餘5,451 元，原裁定指稱
    如依前置協商專用債權人清冊所載，抗告人所積欠債務為91
    6,778 元，然查該資料係97年4 月間所調閱，迄今已近1 年
    ，該債務尚未加計近20% 複利循環利息及違約金，且聲請個
    別一致性協商，最大債權銀行所提之還款條件亦非必定是最
    優惠180 期、0 利率標準，退步言之，綜令最大債權銀行提
    出上開最優惠之還款條件，抗告人每月猶需還款6 仟餘元，
    已符合不能清償要件云云。惟查，按民法第1115條第1 項、
    第3 項分別規定：負扶養義務者有數人時，應依左列順序定
    其履行義務之人：一、直系血親卑親屬。二、直系血親尊親
    屬。三、家長。四、兄弟姊妹。五、家屬。六、子婦、女婿
    。七、夫妻之父母；負扶養義務者有數人，而其親等同一時
    ，應各依其經濟能力，分擔義務。是抗告人既陳報其共有 5
    名兄弟姊妹（見原審卷第30頁），其中3 名扶養義務人雖已
    嫁娶，各有其家庭負擔，仍不免其法定之扶養義務。次查，
    扶養母親陳牡丹之費用既為抗告人於95年9 月協商成立當時
    所明知，其仍願簽署協商同意書，自不得以扶養費之支出為
    由作為毀諾之不可歸責於己之事由。再查，抗告人有安泰分
    紅終身壽險及重大疾病終身保險（保單號碼：Ｚ000000000）
    2 筆保險契約，且於97年10月間仍正常繳款，每年繳納27,6
    56元，此有安泰人壽保險股份有限公司98年1 月8 日安俊秘
    字第980013號函及所附主約查詢資料、歷年繳費記錄在卷可
    稽（見原審卷第110 、第111 頁），且為抗告人所不爭執，
    則抗告人每月薪資收入既已不足以繳納每月協商還款金額，
    何以於毀諾前至97年10月間仍有餘裕繳納保險費用？足認其
    自有其籌措資金之管道，則縱然抗告人之債務加計近20% 複
    利循環利息及違約金並非僅有916,778 元，且最大債權銀行
    提出者並非最優惠還款方案，抗告人既另有籌措資金之管道
    ，故其並無不可歸責於己之事由致履行顯有重大困難，抗告
    人之主張難認可採。
四、綜上，本件抗告人聲請更生，並不符合消費者債務清理條例
    第151 條第5 項、第6 項之規定，於法自難准許。原審以抗
    告人既曾參與債務協商程序，又核無不可歸責於己之事由，
    係屬聲請更生之要件不備，且該欠缺又屬無從補正，而駁回
    其更生之及保全處分之聲請，並無違誤。抗告意旨指摘原裁
    定不當，求予廢棄另為裁定，為無理由，應予駁回。
五、據上論結，本件抗告為無理由，依消費者債務清理條例第15
    條，民事訴訟法第495 條之1 第1 項、第449 條第1 項、第
    95條、第78條，裁定如主文。
中    華    民    國    98    年    6     月    18    日
                  民事第一庭    審判長法  官  李世貴
                                      法  官  黎文德
                                      法  官  高文淵
以上正本證明與原本相符
本裁定不得抗告
中    華    民    國    98    年    6     月    18    日
                                      書記官  許慧貞


司法院資訊處製作；財團法人民間司法改革基金會備份。
